【裁判字號】    97,金重訴,5
【裁判日期】    980612
【裁判案由】    證券交易法等
【裁判全文】
臺灣板橋地方法院刑事判決             97年度金重訴字第5號
公  訴  人  臺灣板橋地方法院檢察署檢察官
被      告  丁○○
上列被告因違反商業會計法等案件，經檢察官提起公訴（95年度
偵字第674 號、7508號、13407 號），判決如下：
    主  文
丁○○幫助商業負責人以明知為不實之事項，而填製會計憑證，
處有期徒刑捌月。減為有期徒刑肆月，如易科罰金，以銀元佰
元即新臺幣玖佰元折算壹日。
    事  實
一、丁○○依其智識程度，應可預見擔任不熟識之人所設立公司
    之人頭負責人，可能將幫助他人實行以該公司名義填製不實
    會計憑證之犯罪，竟仍基於幫助他人填製不實會計憑證之犯
    意，於民國92年底，以事成後公司若有利潤則收取新臺幣（
    下同）100 萬元酬勞之對價，應真實姓名年籍不詳、自稱「
    陳宇翔」之成年男子之邀，同意擔任泰宇光電科技股份有限
    公司（址設新竹市○○路○ 段962 號11樓之1 ，下稱泰宇公
    司）之人頭負責人，並將身分證件正本交予「陳宇翔」，據
    以辦理公司變更登記，於92年11月28日登記為泰宇公司負責
    人，屬商業會計法第4 條所稱之商業負責人，而由「陳宇翔
    」擔任泰宇公司實際負責人並保管公司大小章。嗣「陳宇翔
    」旋基於明知為不實事項而填製會計憑證之接續犯意，明知
    泰宇公司與虛設之佰鈺科技股份有限公司（址設臺北縣三重
    市○○路111 之6 號8 樓，下稱佰鈺公司）間並無實際交易
    之事實，竟於93年8 月如附表所示之時間，以泰宇公司名義
    ，接續多次填製如附表所示內容虛偽不實之會計憑證即統一
    發票合計共10紙，金額合計新臺幣（下同）33,159,000元，
    交付予佰鈺公司。
二、案經甲○○、丙○○二人自首由法務部調查局臺北市調查處
    報告臺灣板橋地方法院檢察署檢察官偵查起訴。
    理  由
一、訊據被告丁○○就上開犯罪事實均坦承不諱，經核與證人庚
    ○○於本院審理中證述之情節、證人陳威宇於調查中所為之
    證述、證人李幸哲於調查及偵查中所為之證述、被告呂美真
    、丙○○、乙○○、己○○、戊○○於調查及偵查中所為之
    供述相符，此外復有財團法人中華民國證券櫃臺買賣中心94
    年1 月7 日證櫃上字第0940000822號、0940003056號函影本
    佰鈺公司93年度第1 季、半年度及第三季財務報告、佰鈺公
    司93年度統一發票查核清單、法務部調查局製作之「佰鈺公
    司虛偽交易及資金流向統計表」及「佰鈺公司虛偽交易開立
    統一發票及商業發票金額統計表」各1 份、泰宇公司發票影
    本4 紙、國強保全股份有限公司98年1 月21日國強總行字第
    98005 號函1 紙、經濟部中部辦公室98年1 月17日經中三字
    第09834706290 號函及第713515號泰宇光電科技股份有限公
    司設立登記案卷1 宗等資料附卷足憑（見本院卷二第107 頁
    、第111 頁、第237 頁，臺灣板橋地方法院檢察署95偵字第
    7508號卷第165 頁至第168 頁），足徵被告前揭所為自白與
    事實相符，堪以採信，本件事證明確，被告犯行洵堪認定，
    應予依法論科。
二、查被告行為後，刑法業於94年2 月2 日修正公布，95年7 月
    1 日起施行，按「行為後法律有變更者，適用行為時之法律
    ，但行為後之法律有利於行為人者，適用最有利於行為人之
    法律」，修正後刑法第2 條第1 項定有明文。此條規定係規
    範行為後法律變更所生新舊法比較適用之準據法，本身尚無
    新舊法比較之問題，於新法施行後，應一律適用新法第2 條
    第1 項之規定，為「從舊從輕」之比較，先予敘明，再按本
    次法律變更，比較時應就罪刑有關之共犯、未遂犯、想像競
    合犯、牽連犯、連續犯、結合犯，以及累犯加重、自首減輕
    暨其他法定加減原因（如身分加減）與加減例等一切情形，
    綜其全部罪刑之結果而為比較（最高法院95年5 月23日95年
    度第8 次刑事庭會議決議參照）。茲就
    本件新舊法比較結果敘述如下：
  (一)按被告行為後，商業會計法第71條業於95年5 月24日修正
      公布，並於同年5 月26日生效；修正前商業會計法第71條
      所規定之法定刑原為「5 年以下有期徒刑、拘役或科或併
      科新臺幣15萬元以下罰金」，修正後同法第71條之法定刑
      則為「5 年以下有期徒刑、拘役或科或併科新臺幣60萬元
      以下罰金」，經比較新舊法之結果，自以修正前之規定對
      被告較為有利。
  (二)就罰金刑部分，本件被告所涉犯商業會計法第71條第1 款
      之商業負責人明知不實事項而填製會計憑證罪，其法定本
      刑分別為「5 年以下有期徒刑、拘役或科或併科新臺幣15
      萬元以下罰金」、及「三年以下有期徒刑、拘役或五百元
      以下罰金」，依據修正前刑法第33條第5 款，其罰金部分
      之最低額為銀元1 元即新臺幣3 元，惟依修正後之刑法第
      33條第5 款，其罰金之最低額為新臺幣1,000 元以上，以
      百元計算之，經比較前後規定之刑度，應以修正前之規定
      對被告較為有利。
  (三)本件被告犯罪時之刑法第41條第1 項前段規定：「犯最重
      本刑為5 年以下有期徒刑以下之刑之罪，而受6 個月以下
      有期徒刑或拘役之宣告，因身體、教育、職業、家庭之關
      係或其他正當事由，執行顯有困難者，得以1 元以上3 元
      以下折算1 日，易科罰金。」又被告行為時之易科罰金折
      算標準，依廢止前罰金罰鍰提高標準條例第2 條前段規定
      ，就其原定數額提高為1 百倍折算1 日，則本件被告行為
      時之易科罰金折算標準，應以銀元3 百元折算1 日，經折
      算為新臺幣後，應以新臺幣9 百元折算為一日。惟95年7
      月1 日修正公布施行之刑法第41條第1 項前段則規定：「
      犯最重本刑為5 年以下有期徒刑以下之刑之罪，而受6 個
      月以下有期徒刑或拘役之宣告者，得以新臺幣1 千元、2
      千元或3千元折算1 日，易科罰金。」比較修正前後之易
      科罰金折算標準，以95年7 月1 日修正公布施行前之規定
      ，較有利於受刑人，自應依現行刑法第2 條第1 項前段，
      適用修正前刑法第41條第1項前段規定，定其易科罰金之
      折算標準。
三、按依現今社會常情，犯罪行為人在取得關係人之應允下，取
    得其相關身分證件後，以該關係人擔任公司名義上負責人，
    犯罪行為人即在公司名義掩護之下從事犯罪行為等事件層出
    不窮，且廣為電視、報紙等媒體所披載，是依一般人通常之
    知識、智能及經驗，均已詳知允為擔任公司名義上負責人，
    對犯罪行為人係欲藉公司名義偽造文書、填載不實會計憑證
    等相關不法行為應有預見，且不違背其本意甚明。本件被告
    丁○○掛名擔任公司人頭負責人，以被告所約定之對價及被
    告係具有社會經驗之成年人，足認被告對其係受僱擔任泰宇
    公司之董事，且該公司開立不實之統一發票予虛設之公司行
    號等情，應有所預見及明知，是顯有幫助他人實行填製不實
    會計憑證等犯罪之不確定故意，且其擔任人頭負責人之行為
    ，為犯罪構成要件以外之行為，自屬幫助犯（公訴人已當庭
    補正認被告丁○○所為係屬幫助犯，見本院卷(二)第240 頁）
    。再按統一發票乃證明事項之經過而為造具記帳憑證所根據
    之原始憑證，商業負責人、主辦及經辦會計人員或依法受託
    代他人處理會計事務之人員如明知為不實之事項，而開立不
    實之統一發票，係犯商業會計法第71條第1 款之以明知為不
    實之事項而填製會計憑證罪，該罪為刑法第215 條業務上登
    載不實文書罪之特別規定，依特別法優於普通法之原則，自
    應優先適用，無論以刑法第215 條業務上登載不實文書罪之
    餘地（最高法院94年度台非字第98號判決意旨參照），起訴
    意旨認上開二罪係屬想像競合犯之裁判上一罪關係，尚有未
    洽，附此說明。被告所幫助之正犯「陳宇翔」先後多次填製
    如附表所示不實統一發票會計憑證，其時、地緊接、對象相
    同、應屬接續犯。是核被告丁○○所為，係犯刑法第30條第
    1 項、修正前商業會計法第71條第1 款之幫助商業負責人明
    知為不實事項而填製會計憑證罪。而被告上開行為後，刑法
    第30條幫助犯之條文內容雖有修正，惟僅是文字之修正，構
    成要件之內容並未變更，對於被告並無所謂「有利或不利」
    之情形，是無適用修正後刑法第2 條第1 項之規定比較新舊
    法適用之問題（最高法院95年11月7 日第21次刑事庭會議決
    議參照）。又被告幫助他人實行犯罪行為，核與正犯有間，
    爰依刑法第30條第2 項之規定，按正犯之刑減輕之。爰審酌
    被告自願提供身分證等個人資料擔任他人經營公司人頭負責
    人，幫助他人破壞商業會計制度，足以危害社會交易安全，
    且亦因被告提供個人身分資料，致使執法人員難以追查該犯
    罪集團或不法份子之真實身分，所為實屬不該，而被告雖非
    基於直接故意而為本件犯行，但仍有間接故意，自無從阻免
    本件犯行之成立，其所為自應受有相當程度之刑事非難；惟
    另考量其所擔任之犯罪角色僅係人頭，並非犯罪集團或不法
    份子之成員，可責性應屬較輕，及係因失業經濟困頓始為本
    件犯行，兼衡其素行狀況、智識程度、犯罪之動機、目的、
    手段、所生實害程度，及犯後坦承犯罪等一切情狀，酌情量
    處如主文所示之刑。末按被告本件犯罪時間，係在96年4 月
    24日前，合於中華民國九十六年罪犯減刑條例所定得予減刑
    之規定，應依同條例第2 條第1 項第3 款之規定減其刑為二
    分之一；又其所犯為最重本刑5 年以下有期徒刑之罪，經減
    刑為6 月以下有期徒刑，依同條例第9 條之規定，應併諭知
    易科罰金之折算標準，爰再依修正前刑法第41條第1 項前段
    之規定諭知易科罰金之折算標準。
六、據上論斷，應依刑事訴訟法第299 條第1 項前段，修正前商
    業會計法第71條第1 款，刑法第11條前段、第2 條第1 項前
    段、第30條，修正刑法第41條第1 項前段，廢止前罰金罰鍰
    提高標準條例第2 條，現行法規所定貨幣折算新臺幣條例第
    2 條，中華民國96年罪犯減刑條例第2 條第1 項第3 款、第
    4條、第7 條、第9 條，判決如主文。
本案經檢察官陳彥章到庭執行職務。
中    華    民    國    98    年    6     月    12     日
                刑事第八庭審判長法  官  崔玲琦
                                法  官  俞秀美
                                法  官  許映鈞
上列正本證明與原本無異。
如不服本判決，應於判決送達後10日內敘明上訴理由，向本院提
出上訴狀 (應附繕本) ，上訴於臺灣高等法院。其未敘述上訴理
由者，應於上訴期間屆滿後20日內向本院補提理由書「切勿逕送
上級法院」。
                                書記官  范煥堂
中    華    民    國    98    年    6     月    12    日
（得上訴10日）
附錄本案論罪科刑法條：
修正前商業會計法第71條
    商業負責人、主辦及經辦會計人員或依法受託代他人處理會
    計事務之人員有左列情事之一者，處5 年以下有期徒刑、拘
    役或科或併科新臺幣15萬元以下罰金：
    一、以明知為不實之事項，而填製會計憑證或記入帳冊者。
    二、故意使應保存之會計憑證、帳簿報表滅失毀損者。
    三、意圖不法之利益而偽造、變造會計憑證、帳簿報表內容
        或撕毀其頁數者。
    四、故意遺漏會計事項不為記錄，致使財務報表發生不實之
        結果者。
    五、其他利用不正當方法，致使會計事項或財務報表發生不
        實之結果者。
附表
┌──┬──────┬───────────┐
│編號│日期        │發票金額（新臺幣/ 元）│
├──┼──────┼───────────┤
│1   │93年8 月9日 │3,315,900             │
├──┼──────┼───────────┤
│2   │93年8 月10日│3,315,900             │
├──┼──────┼───────────┤
│3   │93年8 月11日│3,315,900             │
├──┼──────┼───────────┤
│4   │93年8 月12日│3,315,900             │
├──┼──────┼───────────┤
│5   │93年8 月13日│3,315,900             │
├──┼──────┼───────────┤
│6   │93年8 月16日│3,315,900             │
├──┼──────┼───────────┤
│7   │93年8 月17日│3,315,900             │
├──┼──────┼───────────┤
│8   │93年8 月18日│3,315,900             │
├──┼──────┼───────────┤
│9   │93年8 月19日│3,315,900             │
├──┼──────┼───────────┤
│10  │93年8 月20日│3,315,900             │
├──┴──────┴───────────┤
│合計                  33,159,000          │
└─────────────────────┘


司法院資訊處製作；財團法人民間司法改革基金會備份。
